【裁判字號】    95,簡上,92
【裁判日期】    951122
【裁判案由】    確認本票債權不存在
【裁判全文】
臺灣彰化地方法院民事判決  95年度簡上字第92號
上  訴  人  乙○○
被上訴人    甲○○
上列當事人間請求確認本票債權不存在事件，上訴人對於中華民
國95年6月28日本院彰化簡易庭95年度彰簡字第21號第一審判決
提起上訴，本院於民國95年11月8日言詞辯論終結，判決如下：
    主  文
上訴駁回。
第二審訴訟費用由上訴人負擔。
    事實及理由
壹、本件上訴人經合法通知，未於言詞辯論期日到場，核無民事
    訴訟法第三百八十六條所列各款情形，爰依被上訴人之聲請
    ，由其一造辯論而為判決。
貳、上訴人主張：被上訴人持有上訴人所簽發之發票日民國87年
    10月20日、票號CH-481177號、到期日87年12月10日、面額
    新台幣（下同）230,000元本票1張（下稱系爭本票），向鈞
    院聲請准為強制執行之本票裁定（本院91年度票字第453號
    ）。惟被上訴人於87年10月15日曾簽發付款人彰化縣花壇鄉
    農會、票號0000000號、面額500,000元支票予上訴人，被上
    訴人於該支票退票後，再簽發發票日87年12月20日、票號00
    00000號、面額100,000元支票，及發票日88年1月10日、票
    號0000000號、面額150, 000元支票各1張交付上訴人，扣除
    系爭本票債權230,000元，被上訴人另交付20,000元予上訴
    人，故系爭本票經上訴人抵銷後，業已清償，爰請求確認系
    爭本票債權不存在等語。至系爭本票之所以仍在被上訴人處
    ，係因被上訴人告知因其搬家已遺失，上訴人始未取回系爭
    支票。若上訴人仍欠被上訴人系爭票款債務，被上訴人不會
    在88、89年時，又拿錢給上訴人。又被上訴人交付之上開
    100,000元及150,000元支票嗣後仍退票，但上訴人仍讓被上
    訴人將票拿去註銷，惟被上訴人仍未拿錢出來。原審認為上
    訴人之主張與常理未符，惟被上訴人說伊拿錢借上訴人，但
    開票時上訴人才高職畢業，被上訴人怎可能借幾十萬給上訴
    人，如此亦不符常理。且被上訴人有多起本票債權不存在及
    偽造文書案件於鈞院遭敗訴。
參、被上訴人則以：
    本件係因上訴人之父親許石柱向被上訴人調錢，被上訴人將
    許石柱之支票交給第三人調現金，後來跳票，上訴人始央求
    以其名義再開系爭本票，以換回其父親之前之支票。被上訴
    人所簽發之票號0000000號之支票退票後，已於7日內收回註
    銷，被上訴人先付250,000元予上訴人，餘250,000元再開票
    號0000000號、0000000號兩張支票支付，該2張支票雖再退
    票，但被上訴人已將現金交予訴外人即上訴人之父親許石柱
    贖回，並將該2張支票送往發票銀行（農會）轉送台中票據
    交換所註銷。若系爭本票債權不存在，為何被上訴人當初於
    91年2月聲請本票裁定時，上訴人於91年2月26日有去閱卷，
    91年3月18日才發確定證明，上訴人為何都未提出抗告，事
    隔多年才提出確認本票債權不存在？且兩造之間上訴人未另
    行持有被上訴人的票，足見上開50萬元，被上訴人確實都已
    清償。此外，被上訴人否認87年底時有搬家等語置辯。
肆、上訴人於原審請求確認被上訴人持有上訴人91年度票字第45
    3號裁定之230,000元本票債權不存在。原審為上訴人敗訴之
    判決，上訴人不服，提起上訴，並聲明：原判決廢棄，確認
    被上訴人持有上訴人91年度票字第453號裁定之230, 000 元
    本票債權不存在。被上訴人於本院則為駁回上訴之聲明。
伍、得心證之理由：
  一、上訴人主張被上訴人持有上訴人簽發之系爭本票，並據以
      聲請本票裁定之事實，為被上訴人所不爭執，並經本院調
      取91 年度票字第453號本票裁定卷宗，經核無訛，應堪信
      為真實。又上訴人主張被上訴人說伊拿錢借上訴人，但開
      票時上訴人才高職畢業，被上訴人怎可能借幾十萬給上訴
      人，如此不符常理等語。被上訴人則抗辯本件係因上訴人
      之父親許石柱向被上訴人調錢，被上訴人將許石柱之支票
      交給第三人調現金，後來跳票，上訴人始央求以其名義再
      開系爭本票，以換回其父親之前之支票等語，而上訴人對
      被上訴人之上開抗辯則未再爭執。故被上訴人並未抗辯系
      爭本票之簽發，其原因關係為上訴人向被上訴人借錢，再
      者，上訴人於原審95年2月9日言詞辯論時已自認系爭23萬
      元之本票係由上訴人簽寫，則上訴人事後又主張其開票時
      才高職畢業，被上訴人怎可能借幾十萬給上訴人，如此不
      符常理云云，自不足採。
  二、又上訴人主張被上訴人於87年10月15日曾簽發付款人彰化
      縣花壇鄉農會、票號0000000號、面額500,000元支票予上
      訴人，該支票退票後，被上訴人曾簽發發票日87年12月20
      日、票號0000000號、面額100,000元支票，及發票日88
      年1月10日、票號0000000號、面額150,000元支票各1張予
      上訴人，該2張支票亦遭退票之事實，亦為被上訴人所不
      爭執。惟上訴人主張其餘250,000元係扣除系爭本票債權
      230,000元，被上訴人另交付20,000元予上訴人乙情，則
      為被上訴人所否認，並抗辯其餘250,000元係交付現金，
      上開退票之2張票亦以現金贖回註銷等語。按在一般票據
      法律關係請求票據債務人履行之情形，若票據債務人對票
      據之真正及原因關係之存在並不爭執，而抗辯票據權利之
      成立有障礙、排除或消滅之事由發生，則應由票據債務人
      就該障礙、排除或消滅之事實，負舉證之責。是本件上訴
      人於原審95年2月9日言詞辯論時既已自認系爭23萬元之本
      票由其簽寫，且對被上訴人主張系爭票據係為擔保上訴人
      父親許石柱之支票退票所簽發乙節亦不再爭執，而係主張
      系爭票據債務因抵銷而消滅，則上訴人就該抵銷之事實，
      自應負舉證之責。經查，兩造倘係以系爭本票債權抵償被
      上訴人部分支票票款，被上訴人理應交還系爭本票，豈會
      仍由被上訴人持有系爭本票，此顯與常理有違。雖上訴人
      辯稱被上訴人稱其搬家，支票業已遺失云云，惟被上訴人
      則否認其87年底時有搬家，上訴人對其此部分有利於己之
      主張，又未能舉證以實其說。參以，若系爭本票業經兩造
      合意抵償，則依本院調閱之91年票字第453號卷宗，被上
      訴人於91年2月聲請本票裁定時，上訴人於91年2月26日即
      已聲請閱卷完畢，當時仍在抗告期間內，為何均未見上訴
      人提出抗告或另行提出訴訟，而至多年後，始提起確認本
      票債權不存在之訴，實與常情未符。故本院認被上訴人辯
      稱其50萬元支票退票後，另行交付250,000元現金予上訴
      人乙節較為可採，是上訴人主張被上訴人尚積欠其25萬元
      票款債務，其中23萬元係以系爭本票債權抵銷云云，尚難
      採信。
  三、又被上訴人簽發之上開票號0000000號面額100,000元及票
      號0000000號面額150,000元之支票各1張亦遭退票，固為
      被上訴人所不爭執，惟該2張支票已由被上訴人取回辦理
      註銷，既為上訴人所不爭執，被上訴人所辯其係交付現金
      取回上開支票乙情，應為可採，否則上訴人豈會將該2張
      支票返還上訴人？另上訴人主張若仍欠被上訴人系爭票款
      債務，被上訴人不會在88、89年時，又拿錢給上訴人等語
      ，並提出本院93年簡上字第48號民事判決影本為證，惟查
      ，依上開判決之內容，對於被上訴人於88年、89年間交付
      上訴人之金錢，究係借貸關係或係被上訴人以慶帝建設有
      限公司法定代理人之身分，交付上訴人積欠上訴人父親許
      石柱之工程款，兩造間存在很大之爭議，而上開判決最係
      認定被上訴人所交付之金錢乃為給付予許石柱之工程款。
      則被上訴人自不可能以對許石柱之債務與對上訴人之系爭
      本票債權主張抵銷，故上訴人此部分主張亦屬無據。又上
      訴人雖提出之本院94年度簡字第1號刑事簡易判決、台灣
      彰化地方法院檢察署92年度偵字第5559號起訴書、本院91
      年度簡上字第66號民事判決、台灣高等法院94年上字第77
      2號民事判決、本院94年度簡上字第123號民事判決欲證明
      被上訴人於其他案件遭敗訴之事實，惟均不能證明上訴人
      有以系爭票據與被上訴人之前50萬元支票退票後之債務抵
      銷之事實，自不亦足以做為系爭本票債務不存在之證明。
      此外，上訴人未提出其他證據證明被上訴人仍積欠上訴人
      上開50萬元之票款，並以系爭本票債務抵銷之證明，則上
      訴人請求確認系爭支票債權不存在，為無理由，應予駁回
      。原審判決上訴人敗訴，於法並無違誤。上訴意旨指摘原
      判決不當，求予廢棄改判，為無理由，應予駁回其上訴。
陸、據上論結，本件上訴為無理由，依民事訴訟法第436條之1第
    3項、第463條、第385條第1項前段、第449條第1項、第78條
    ，判決如主文。
中    華    民    國    95    年    11    月    22    日
                民事第二庭      審判長法  官  康弼周
                                      法  官  廖政勝
                                      法  官  詹秀錦
以上正本係照原本作成。
本件不得上訴。
中    華    民    國    95    年    11    月    22    日
                                      書記官  陳秀香


司法院資訊處製作；財團法人民間司法改革基金會備份。
